臺灣高等法院臺中分院民事判決　　　　　 94年度上字第321號
上　訴　人　丙○○
訴訟代理人　廖健智律師
複　代理人　張智翔律師
被　上訴人　甲○○
訴訟代理人　乙○○
上列當事人間確認債權不存在事件，上訴人對於中華民國94年8
月31日臺灣彰化地方法院94年度訴字第265號第一審判決提起上
訴，本院於民國94年12月14日辯論終結，玆判決如下：
    主  文
上訴駁回。
第二審訴訟費用由上訴人負擔。
    事實及理由
一、上訴人主張：訴外人陳建廷於民國（下同）82年4月間告知
    上訴人，因其積欠另訴外人吳坤清（即當時之債權人）債款
    ，央求上訴人擔任保證人，上訴人不疑有他，且考量多年情
    誼，不忍其受人迫債，遂簽發票號：00000000號，發票日82
    年4月16日，到期日82年5月16日，票面金額新台幣（下同）
    450萬元之本票一紙（下稱系爭本票）交付訴外人吳坤清，
    並將所有坐落於南投縣魚池鄉○○段第144、144之1、144之
    2、145地號土地所有權全部（下稱系爭土地）設定第一順位
    抵押權與吳坤清。吳坤清嗣於87年6月4日將系爭本票及抵押
    權均讓與於訴外人乙○○，乙○○復於91年8月26日將系爭
    本票及抵押權均讓與於訴外人鍾百鈞，鍾百鈞再於93年2月
    13日將系爭本票及抵押權，均讓與於被上訴人，被上訴人並
    於取得本票裁定及拍賣抵押物裁定後，於93年4月15日向台
    灣南投地方法院民事執行處聲請執行系爭土地。惟陳建廷與
    吳坤清間並無借貸關係，該450萬元係陳建廷積欠吳坤清之
    賭債，上訴人至此始知受騙。賭博行為為法所禁止之行為，
    縱令確有積欠賭資，訴外人陳建廷亦無給付之義務，本件主
    債務因違反強制規定而無效，保證債務亦為無效。系爭本票
    及抵押權之發生原因關係均為保證，保證債務既不發生，系
    爭本票及抵押權之原因關係自不存在。被上訴人自原債權人
    吳坤清輾轉受讓系爭本票及抵押權，上訴人既有得對抗原讓
    與人之原因，自得以之對抗為債權受讓人之被上訴人等情，
    求為：(一)確認上訴人對被上訴人之保證債務不存在。(二)確認
    被上訴人持有之系爭本票債權及自82年5月16日起，按年息
    百分之6計算之利息債權不存在之判決（上訴人於原審另請
    求確認被上訴人就上訴人所有系爭土地，於93年2月13日以
    上訴人為設定義務人，被上訴人為權利人，向南投縣埔里地
    政事務所所為登記字號：埔資字第015280號，權利價值450
    萬元之抵押權設定關係不存在，被上訴人應將上開抵押權設
    定登記辦理塗銷部分，於提起上訴後，嗣又撤回）。
二、被上訴人則以：上訴人於82年間提供其所有坐落南投縣魚池
    鄉○○段第398之12地號土地（後經重測分割變更為魚池鄉
    ○○段第144、144之1、144之2、145地號土地即系爭土地）
    為借款之擔保物，供訴外人陳建廷向乙○○借款之擔保。上
    訴人於82年4月16日會同乙○○同赴公設代書何麗如處辦理
    抵押權設定登記，並簽發系爭本票交付乙○○。乙○○當時
    交付合作金庫埔里支庫第81之8號甲存帳戶發票人為黃傳德
    之支票，並由陳建廷具領，該支票發票日、票號、面額分列
    如下（下稱系爭支票）：(1)發票日82年4月16日、票號00000
    00號、面額195萬2000元、(2)發票日82年4月19日、票號0000
    000號、面額97萬6000元、(3)發票日82年4月22日、票號0000
    000號、面額136萬6400元，上列三張支票票款合計為429萬
    4400元，加計利息及相關之程序費用，合計為450萬元，陳
    建廷確積欠乙○○450萬元之借款，被上訴人係合法受讓取
    得該債權，而系爭土地原抵押權人登記為吳坤清，係乙○○
    為節稅而向吳坤清借名登記等語，資為抗辯。
三、查，上訴人於82年4月間簽發系爭本票，並將其所有坐落南
    投縣魚池鄉○○段第398之12地號土地（後經重測分割變更
    為魚池鄉○○段第144、144之1、144之2、145地號土地即系
    爭土地），設定第1順位抵押權與訴外人吳坤清，被上訴人
    嗣受讓取得系爭本票債權及抵押權等情，為兩造所不爭執，
    自堪信為真實。
四、上訴人主張陳建廷與吳坤清間並無借貸關係，該450萬元係
    陳建廷積欠吳坤清之賭債乙節，為被上訴人所否認，並辯稱
    陳建廷向乙○○借款450萬元，並簽發系爭本票交付乙○○
    ，且提供系爭土地設定抵押權為擔保，向吳坤清借名登記等
    語。經查，證人陳建廷證稱：上訴人簽發系爭本票及提供系
    爭土地設定抵押權為擔保，乙○○始借款與其本人，乙○○
    係交付系爭支票三張供其提領，被上訴人提出之三張支票照
    片所示，即係乙○○交付之支票，支票背面並由其本人背書
    ，其並未積欠吳坤清賭債，其尚未清償乙○○該筆債務等語
    （見原審卷84、85頁），證人陳建廷上開證述，有系爭支票
    照片在卷可憑，自屬有據，再參以證人陳建廷自述上訴人為
    其舅舅，被上訴人訴訟代理人乙○○為其另位舅舅之媳婦，
    與兩造均有親屬之誼，與上訴人情誼尤屬親密，證人陳建廷
    自無偏袒被上訴人之理，實屬可信。上訴人抗辯證人陳建廷
    證言前後矛盾，證言不實云云，不足採取。又，系爭土地抵
    押權設定契約書上立約日期為為82年4月16日（見原審卷32
    至33頁），與系爭支票第一張支票之發票日82年4月16日相
    同，其餘各支票發票日亦在82年4月間，而陳建廷亦明確證
    述係向乙○○借款，則被上訴人抗辯係陳建廷向乙○○借款
    ，系爭土地原抵押權人登記為吳坤清，係乙○○向吳坤清借
    名登記等語，應可採取。是上訴人主張該450萬元，係陳建
    廷積欠吳坤清之賭債云云，不足採取。另，原抵押權人吳坤
    清係乙○○向其借名登記，自難以原抵押權人登記為吳坤清
    ，即認系爭本票債權及保證債務不存在。是上訴人以陳建廷
    與吳坤清間並無借貸關係，而主張系爭本票債權及保證債務
    不存在云云，亦不可取。
五、綜上所述：上訴人簽發系爭本票及以系爭土地設定抵押權，
    確為陳建廷向乙○○借款時之擔保，乙○○並交付系爭支票
    與陳建廷領取，陳建廷與乙○○確有系爭450萬元本票債權
    存在，已如前述，則上訴人為陳建廷之保證人，其保證債務
    亦屬存在，被上訴人係合法受讓取得系爭本票及保證債權，
    從而，上訴人請求確認上訴人對被上訴人之保證債務不存在
    ，及確認被上訴人持有之系爭本票債權及自82年5月16日起
    ，按年息百分之6計算之利息債權不存在，即無理由。原審
    為上訴人敗訴之判決，洵屬正當。上訴論旨，仍執陳詞，指
    摘原判決不當，求予廢棄，為無理由。本件事證已臻明確，
    兩造其餘攻擊防禦方法及舉證，核與本件判決結果不生影響
    ，無庸逐一論列，併此敘明。
據上論結：本件上訴為無理由，依民事訴訟法第四百四十九條第
一項、第七十八條，判決如主文。
中　　華　　民　　國　　94　　年　　12　　月　　28　　日
                    民事第六庭審判長法　官  吳火川
                                    法　官  吳惠郁
                                    法　官  饒鴻鵬
以上正本係照原本作成。
如對本判決上訴，須於收受判決送達後20日內向本院提出上訴書
狀，其未表明上訴理由者，應於提出上訴後20日內向本院提出上
訴理由書（須按他造人數附具繕本）。
上訴時應提出委任律師為訴訟代理人之委任狀。具有民事訴訟法
第466條之1第1項但書或第2項之情形為訴訟代理人者，另應附具
律師及格證書及釋明委任人與受任人有該條項所定關係之釋明文
書影本。
                                    書記官  陳如慧
中　　華　　民　　國　　94　　年　　12　　月　　30　　日
                                        　　　　　　　Ｂ
